臺北高等行政法院判決
                                       99年度簡字第539號
原      告　留坤煌
被      告　新北市政府
代  表  人  朱立倫（市長）住同上
訴訟代理人　賓秋雅
          　賴千卉
上列當事人間就業服務法事件，原告不服行政院勞工委員會中華
民國99年6 月2 日勞訴字第0990012023號訴願決定，提起行政訴
訟，本院判決如下：
    主  文
原告之訴駁回。
訴訟費用由原告負擔。
　　事實及理由
一、程序事項：
（一）本件因屬不服行政機關所為罰鍰處分而涉訟，其標的之金
      額為新台幣（下同）20萬元，係在40萬元以下，依行政訴
      訟法第229 條第1 項第2 款規定，應適用簡易程序，本院
      並依同法第233 條第1 項規定，不經言詞辯論，逕行裁判
      。
（二）本件被告已於99年12月25日由臺北縣政府改制為新北市政
      府，機關代表人於起訴時為周錫瑋，訴訟繫屬中亦由新選
      任之市長朱立倫繼任，並經具狀承受訴訟，經核無不合，
      依法應予准許。
二、事實概要：緣原告留坤煌非法容留越南籍逃逸外勞BUI VAN
    CUONG （護照號碼：A0000000A 、下簡稱B 君）於台北縣土
    城市○○路○ 段275 號( 即黃金水餃城) 從事煮水餃及端水
    餃工作，案經台北縣政府警察局土城分局於民國（下同）99
    年1 月26日當場查獲，嗣將全案移送台北縣政府勞工局。被
    告台北縣政府調查後，依就業服務法第44條及第63條第1項
    規定，以99年3 月3 日北府勞外字第0990159581號裁處書處
    原告罰鍰20萬元整（下稱原處分）。原告不服，向行政院勞
    工委員會（下簡稱勞委會）提起訴願，亦遭訴願決定駁回，
    遂提起本件行政訴訟。
三、原告起訴主張略以：
（一）99年1 月26日警察局土城分局兩名員警到店裡來時，絕對
      沒有外勞從事煮水餃或幫忙的事情，而警員到達時只問了
      當時用餐的客人身份證件，原告只聽見客人告訴警察放在
      家中，隨後警察就隨著客人（也就是那位越南籍男子，即
      B 君）走了，其他之後發生了什麼事，原告根本就不清楚
      ，也以為警察只是例行式的盤查而已，並無覺得有異樣。
      事後警察也沒有再回到原告的店來，過兩天警察才傳原告
      去作筆錄，當時也只是以為以負責人的身份配合警察的筆
      錄，而警察當時也沒查獲外勞在工作或幫忙的事情，怎麼
      筆錄結束呈至勞工局，便認定原告違法，原告真的無法接
      受。
（二）原告的店從早到晚開門做生意只知道賺錢餬口而已，每天
      來來去去的客人如此多，原告怎會知道哪位客人是通緝犯
      ，哪位是殺人犯，更不用說客人作了什麼違法的事，而事
      後去警局作筆錄的時候，才被通知原告雇用非法外勞，原
      告真的一頭霧水。原告的店做生意的宗旨就是來者就是客
      ，對待客人要親切誠懇。常來的客人除了認同原告的料理
      外，也感受得到親切對待及服務，久而久之大家熟了，亦
      是客人也是朋友，不管是外籍人士、傳教士、身障人士。
      這位外勞（即B 君）時常來店消費，也漸漸熟了，他見狀
      原告忙時也會幫忙一下，原告基於答謝客人的心態，想感
      謝他，不知道如何表達，所以才會說請吃這頓的晚餐，對
      於被告說原告基於答謝請客人吃的餐點，被勞工局指為容
      留工作，要原告承受20萬罰鍰，換做是別間被消費的店，
      也會認為是天上掉下來的橫禍。當日遭查獲之外勞在店內
      偶而見狀忙時主動幫忙，原告也正在忙碌，試問原告要如
      何拒絕他？更何況是人家的好意，唯一不同的是，原告不
      知道他是通緝犯而已，作了跟平常會作的事，跟平時對待
      客人的心態看待他罷了，這樣也判原告裁罰20萬，原告心
      裡真是莫名的冤枉。假設原告真的雇用了非法勞工，被罰
      ，原告也只能默默接受裁罰，畢竟自己違法，但是明明沒
      有做的事給原告扣了黑帽子，原告真的不服。
（三）第一次該外勞作筆錄時，或許是警察的問話方式還有語言
      的隔閡，表達上的障礙採用答辯的方式，沒辦法將過程完
      整的說出來，因此造成如今原告會違法的理由。
（四）原告沒有提供該外勞（即B 君）住宿，該外勞只是常來店
      裡吃飯，該外勞來店裡吃飯都有付錢，雖然有時沒錢，但
      嗣後都會補付錢。原告沒有很確定去算該外勞來店裡幾次
      。因為該外勞98年12月份常來，該外勞說因為他沒有工作
      所以常來，原告沒有每次都給該外勞免費吃飯。原告是看
      該外勞很可憐，所以才免費請他吃飯，該外勞跟朋友借錢
      之後，也都有還我錢。
（五）綜上所述，原處分及訴願決定認事用法顯有違誤，原告提
      起撤銷訴訟，並聲明：１、撤銷訴願決定及原處分。２、
      訴訟費用由被告負擔。
四、被告抗辯則以：
（一）按就業服務法第48條第1 項前段規定，雇主聘僱外國人工
      作，應向中央主管機關申請許可。同法第44條規定，任何
      人不得非法容留外國人從事工作。違者，依同法第63條第
      1 項前段之規定，處15萬元以上75萬元以下罰鍰。另依勞
      委會91年9 月11日勞職外字第0910205655號函對本法第44
      條函釋略以「……係指自然人或法人與外國人雖無聘僱關
      係，但有未依本法及相關法令規定申請許可，即容許外國
      人停留於某處所為其從事勞務提供或工作事實之行為而言
      ……」。
（二）原告於起訴狀理由一中雖稱B 君於99年1 月26日為臺北縣
      政府警察局土城分局查獲當日並無在現場從事工作，而無
      法接受被告僅以警詢筆錄便認定原告違法，惟其理由二中
      則自陳因B 君常到店內用餐，時間久了便與B 君熟識，B
      君見原告忙時會幫忙一下，原告則提供餐點給他吃等語，
      上述與原告於筆錄中所述相符，是以B 君確有於原告所營
      店內替原告從事煮水餃或端餐、收盤等勞務，而與被告所
      認定客觀之事實相符。
（三）又原告於99年3 月26日訴願書事實概要中稱：「……我方
      原有意僱用B 君但我方也小心僱用之問題，要求對方出示
      身分證，但是B 君回覆身分證不小心遺失了，……最近幾
      次B 君基於報答我方的善心，見店中忙碌主動幫忙收拾餐
      盤。」若原告本無意聘僱B 君，且視其為一般用餐客人，
      為何要求B 君出示身分證。又查B 君於筆錄中表示因常到
      店內用餐，從2009年12月開始，原告主動叫他去幫忙工作
      ，工作主要為幫忙炒飯及煮水餃，原告並未給付薪資僅提
      供免費食物。爰此，足認原告對於B 君於其店內提供勞務
      之事實，縱無容任其發生且不違其本意之間接故意，至少
      難謂無疏於制止或婉拒B 君提供勞務之過失責任。
（四）綜上，原告否認有聘僱B 君，僅承認B 君偶有主動幫忙店
      內事務，並提供B 君免費食物，且B 君亦坦承有提供勞務
      予原告並獲取免費食物，按勞委會91年9 月11日勞職外字
      第0910205655號函，原告違反就業服務法第44條規定，洵
      堪認定，原告所提陳述理由不足，為此狀答辯聲明：１、
      駁回原告之訴。２、訴訟費用由原告負擔。
五、本件應適用之法律及本院見解：
（一）按「除本法另有規定外，外國人未經雇主申請許可，不得
      在中華民國境內工作。」、「任何人不得非法容留外國人
      從事工作。」「違反第44條或第57條第1 款……規定者，
      處新台幣15萬元以上75萬元以下罰鍰。」分別為就業服務
      法第43條、第44條及第63條第1 項所明定。次按「查『就
      業服務法』（以下簡稱本法）第44條規定：『任何人不得
      非法容留外國人從事工作。』係指『自然人或法人』與外
      國人間雖無聘僱關係，但有未依本法及相關法令規定申請
      許可，即容許外國人停留於某處所為其從事勞務提供或工
      作事實之行為而言。若二者間具聘僱關係，則為本法第57
      條第1 款之『聘僱未經許可、許可失效或他人所申請聘僱
      之外國人。』所規範。而上開有無聘僱關係，應依客觀具
      體事實認定，如該外國人有勞務提供，而該自然人或法人
      對之有指揮監督關係，或有勞務報酬之約定者，則難辭無
      聘僱關係存在。」亦經主管機關行政院勞工委員會91年9
      月11日勞職外字第0910205655號函釋在案。上開函釋就有
      關容留及聘僱間法律上之區別，為合理（rational）之解
      釋；並未違反法律授權及法律保留原則，且與本院見解相
      符，值得尊重。
（二）次按上開就業服務法第43條、第44條規定「工作」，係指
      凡有勞務之提供或工作之事實，不論有償或無償皆屬之。
      就業服務法主管機關行政院勞工委員會91年9 月11日勞職
      外字第0910205655號函，亦採相同見解。
六、經查原處分乃以原告違反就業服務法本法第44條規定「非法
    容留外國人從事工作」，作為科處罰鍰之理由，而非處罰原
    告未經申請許可聘僱外國人工作，是原告主張未提供住宿及
    未付薪水，未聘僱外國人等語，縱認屬實，參照上開說明亦
    非原處分認定事實及科處罰鍰之範圍，應先敘明。
（一）次查，本件原告於起訴狀內自陳脫逃外勞因B 君常到店內
      用餐，時間久了便與B 君熟識，B 君見原告忙時會幫忙一
      下，原告則提供餐點給他吃等語，核與原告警訊筆錄記載
      ：「我沒有僱用他，是他常到我店裡吃東西，因為時間久
      ，跟他熟識，有時他主動幫我煮水餃或端水餃給客人」、
      「我沒有主動指派他工作，是他吃完水餃後，看到客人很
      多時，主動幫我們端水餃給客人，所以我們就沒收取他吃
      水餃的費用」、「他來店裏的時間不一定，有關早上來，
      有時晚上來，一個禮拜來約3 至4 次，都是店客人較多時
      ，他才幫我做一此雜事，並無店裏有固定的工作時間。我
      沒大支付他薪，只是有時他幫我忙時，我提供一些水餃給
      他吃」、「我有時有提供食物給他吃，但沒有提供地方給
      他住宿」等語（本院卷第27頁）相符；亦核與外勞B 君於
      警訊筆錄筆錄中陳稱：「從2009年12月開始就到黃金水餃
      城從事工作」、「幫忙老闆炒飯、煮水餃。晚上20時至零
      晨2 時。老闆沒有給我薪水，但是提供免費食物給我吃」
      、「因為我平常有去黃金水餃城吃東西，老闆主動叫我去
      幫忙」等語（本院卷第30頁-31 頁）相符；自足認為真實
      。故依上開本院認定客觀事實觀之，外勞B 君確有為原告
      工作，且其工作亦有對價（即原告提供水餃等食物），參
      照上開法律說明，原處分認原告有「非法容留外國人從事
      工作」之事實，足以認定。被告前開主張未提供住宿、未
      付薪水、不知為逃逸外勞等前詞均不足採。
（二）原告雖主張不知該外勞是通緝犯（脫逃外勞），並無故意
      違反法令云云。惟按行政罰責任之成立雖須具備故意或過
      失之主觀歸責要件，但鑑於行政罰之目標在維持行政秩序
      ，樹立有效之行政管制，以維持公共利益。因此行政罰之
　　　「過失」內涵，並非如同刑事犯罪一般，單純建立在行為
　　　責任基礎下，而視個案情節及管制對象之不同，兼有民事
　　　法上監督義務之意涵。查本件原告在99年3 月26日訴願書
　　　事實概要中稱：「……我方原有意僱用B 君但我方也小心
      僱用之問題，要求對方出示身分證，但是B 君回覆身分證
      不小心遺失了，……最近幾次B 君基於報答我方的善心，
      見店中忙碌主動幫忙收拾餐盤。」（本院卷第39頁）等語
      ，足證原告對B 君為外勞本有警覺，在容留其工作時，自
      當有查證是否為合法外勞等監督義務，原告應注意不注意
      而容留B 君工作，至少有過失責任應足確定。
（三）再按「不得因不知法規而免除行政處罰責任。但按其情節
      ，得減輕或免除其處罰。」行政罰法第8 條定有明文；是
      原告主張並不知違法等，參照上開法律規定，亦不能據為
      邀免本件裁罰，亦應敘明。
（四）按行蹤不明外勞非法流竄在臺工作，除妨礙本國人之就業
      機會、勞動條件外，亦不利國民經濟發展、社會治安及外
      勞管理，或規避繳納就業安定費，或造成檢疫漏洞，對全
      體國民健康有重大影響，不利社會安定，故非法容留行蹤
      不明外勞之雇主，自應依就業服務法第63規定裁處罰鍰。
      本件被告審酌原告容留外勞一人，容留期間不足二月且工
      作時間甚短等一切情事，並考量行政罰法第18條規定，以
      原處分裁處原告罰鍰20萬元，核無不法。
七、綜上，原告前開主張，尚難認有理由，原處分並無違法，訴
    願決定予以維持，核無不合。故原告訴請撤銷原處分及訴願
    決定如聲明所示，亦難認為有據；應予駁回。又本件事證已
    明，兩造間其餘攻擊防禦方法，核與判斷結果無涉，爰不一
    一敘明。
據上論結，本件原告之訴為無理由，依行政訴訟法第233條第1項
、第236條、第195條第1項後段、第98條第1項前段，判決如主文
。
中　　華　　民　　國　　100　 年　　2　　 月　　21　　日
                  臺北高等行政法院第五庭
                                  法  官　 洪遠亮
上為正本係照原本作成。
本件以訴訟事件所涉及之法律見解具有原則性者為限，始得於本
判決送達後20日內向本院提出上訴狀並表明上訴理由，如已於本
判決宣示後送達前提起上訴者，應於判決送達後20日內補具上訴
理由（均按他造人數附繕本），且經最高行政法院許可後方得上
訴。
中　　華　　民　　國　　100　 年　　2　　 月　　21　　日
                                  書記官   陳德銘